【裁判字號】    89,保險,23
【裁判日期】    890608
【裁判案由】    給付保險金
【裁判全文】
~W2Z2;臺灣彰化地方法院民事判決~W1Z1;  八十九年度保險字第二三號
    原      告  甲○○
    原      告  施詠議
    兼 右二 人
    法定代理人  丁○○  住同右.
                        右三人.
                        一段四.
    右三人共同
    訴訟代理人  林見軍律師
    被      告  國華人壽保險股份有限公司
                        設台北巿中山北路二段四二號
    法定代理人  乙○○  住同右.
    訴訟代理人  吳光陸律師
                楊傳珍律師
右當事人間請求給付保險金事件，本院判決如左：
    主      文
原告之訴及假執行之聲請均駁回。
訴訟費用由原告負擔。
    事      實
甲、原告方面：
  一、聲明：(一)被告應給付原告新台幣（下同）一千萬元，及自民國八十九年三月十
      日起至清償日止，按年息百分之五計算之利息。(二)願供擔保，請准宣告假執行
      。
  二、陳述：
      (一)原告甲○○、施詠議、丁○○分別為本件要保人即被保險人施銘順之子女、
        配偶。施銘順平日對保險有相當規劃，早已購買多家人壽保險，故於八十八
        年十月三日出國旅遊前，即透過保險業務員投保包含美國安泰人壽保險公司
        （下稱安泰人壽）、國寶人壽保險股份有限公司（下稱國寶人壽）、新光人
        壽保險股份有限公司（下稱新光人壽），及被告國華人壽保險股份有限公司
        等多家旅遊平安保險。
      (二)施銘順於此次出國旅遊期間，不幸意外溺斃。原告為施銘順指定之受益人，
        已向美國安泰人壽等保險公司請領保險金，各該保險公司均無異議。被告就
        一般壽險之保險金雖有理賠，但就前揭旅遊期間投保保險金額為一千萬元之
        旅行平安保險金，竟以本件旅行平安保險契約已違反保險法關於複保險之規
        定，而未予理賠。
      (三)保險法關於複保險之規定，其適用範圍僅限於財產保險，而不及於人身保險
        。
  三、證據：提出安泰人壽理賠給付明細表影本、國寶人壽保險金理賠通知書影本、
      新光人壽要保書及保險金給付明細影本、被保險人施銘順除戶前全戶戶籍謄本
      、被告公司要保書及簡便行文表影本各一份等為證。
乙、被告方面：
  一、聲明：如主文所示，並陳明如受不利判決，願供擔保請准免假執行。
  二、陳述：
      (一)原告主張要保人即被告保險人施銘順向被告公司投保旅行平安保險一事，固
        屬真正，惟依該保單注意事項第三項：「同一期間同時投保其他保險公司平
        安保險保額累計達二０００萬元（含）以上者，不得投保本契約（按保險法
        第三十六、三十七條之規定，被保險人如有投保其他公司傷害保險，要保人
        應將他公司之名稱及保險金額通知本公司；若故意不為通知或意圖不當得利
        ，而為複保險，本契約無效）。」，即已依複保險之意旨明文約定在超過二
        千萬元以上即不可投保本件保險，以免道德危險。茲依起訴狀所載，除被告
        公司外，施銘順尚向安泰人壽、國寶人壽、新光人壽等壽險公司投保旅遊平
        安保險，超過四千萬元，要保人施銘順已違反上開約定，被告自無理賠責任
        。
      (二)保險法關於複保險之規定係編於總則，並未限制不適用於人身保險，茲要保
        人施銘順已有上開保險，而於要保書上竟記載未向其公司投保，顯有惡意，
        依上開約定，本件保險契約無效，被告亦無理賠責任。
  三、證據：提出國華人壽旅行平安保險要保書及注意事項影本各一份為證。
    理      由
一、原告起訴主張要保人即被保險人施銘順生前於八十八年十月三日出國旅遊前，曾
    透過保險業務員向被告公司投保旅遊平安保險，茲因被保險人施銘順於該次出國
    旅遊期間不幸意外溺斃，原告為施銘順指定之受益人，爰依保險契約請求被告給
    付一千萬元等語。被告則以施銘順已違反該保單注意事項第三項：「同一期間同
    時投保其他保險公司平安保險保額累計達二０００萬元（含）以上者，不得投保
    本契約。」之約定，該保險契約無效，被告自無理賠責任等語資為抗辯。
二、按複保險，謂要保人對於同一保險利益、同一保險事故，與數保險人分別訂立數
    個保險之契約行為；複保險，除另有約定外，要保人應將他保險人之名稱及保險
    金額通知各保險人；要保人故意不為前條之通知，或意圖不當得利而為複保險者
    ，其契約無效，保險法第三十五條、第三十六條、第三十七條分別定有明文。次
    按保險之宗旨，乃在於互助共濟，而非使人藉保險契約獲取利益，故保險契約乃
    最大誠意契約，須本於當事人間最大之善意締結之，而無論財產保險或人身保險
    ，其保險標的通常均在要保人之掌握中，保險人對保險標的之狀況，較難詳為調
    查，而有賴於要保人之告知，而有關複保險規定之目的，除在避免超額保險，產
    生多重賠付外，更主要之目的則在於道德危險之評估，尤以人身保險之射倖程度
    ，尤大於財產保險，若投保金額過鉅，則易生道德危險，因此保險人於承保之前
    ，必先瞭解要保人就同一保險標的，是否已向他公司投保，以及投保金額多少，
    俾作為危險之估計，此乃保險法第三十六條、第三十七條特設限制之目的，藉以
    防微杜漸，且保險法既將複保險列入總則，遍觀全編，又無人身保險應予除外之
    涵意，即不得謂限於財產保險始有其適用，最高法院六十六年台上字第五七五號
    判決可資參照。本件原告主張要保人即被保險人施銘順生前於八十八年十月三日
    出國旅遊前，曾透過保險業務員向被告公司投保旅遊平安保險，承保金額一千萬
    元，指定原告為受益人，而被保險人施銘順於該次出國旅遊期間即八十八年八月
    四日不幸意外溺斃等情，業據原告提出被告公司要保書、被保險人施銘順除戶前
    全戶戶籍謄本一份附卷可稽，復為被告所不爭執，自堪信為真實。是以本件所應
    審酌者乃在於本件旅行平安保險契約是否有效乙節。查本件要保人即被保險人施
    銘順生前於八十八年十月三日出國旅遊前，除向被告公司投保本件旅行平安保險
    ，對於同一保險利益、同一保險事故，另分別向安泰人壽、國寶人壽、新光人壽
    等壽險公司投保旅遊平安保險，保險金額分別為一千萬元、一千萬元、一千五百
    萬元等情為原告所自認，並有原告所提出之安泰人壽理賠給付明細表影本、國寶
    人壽保險金理賠通知書影本、新光人壽要保書及保險金給付明細影本各一份在卷
    足憑，是要保人施銘順於同一保險期間同時投保其他保險公司旅行平安保險契約
    之保險金額累計高達三千五百萬元，已逾二千萬元，而有複保險之事實，要保人
    施銘順竟透過訴外人即保險業務員林志榮於本件被告公司要保書上「被保險人有
    無投保其他公司旅行平安保險」詢答欄上，答「無」（見卷附被告公司要保書）
    ，要保人故意未為複保險之通知至為顯然，揆諸前開法律規定及判決意旨，本件
    旅行平安保險契約自屬無效。
三、又按定型化契約之一般條款經記載於定型化契約，而依正常情形為消費者所得預
    見或了解，該條款自構成契約之內容（消費者保護法第十四條參照）。本件旅行
    平安保險契約係保險業者適應大量交易之需要，而事先擬定之一般交易條款，性
    質為定型化契約，合先敘明。查本件旅行平安保險契約背面載有「注意事項‧‧
    ‧第三項：『同一期間同時投保其他保險公司平安保險保額累計達二０００萬元
    （含）以上者，不得投保本契約（按保險法第三十六、三十七條之規定，被保險
    人如有投保其他公司傷害保險，要保人應將他公司之名稱及保險金額通知本公司
    ；若故意不為通知或意圖不當得利，而為複保險，本契約無效）。』‧‧‧」之
    複保險無效條款等情，業據被告提出旅行平安保險注意事項影本一份在卷可稽，
    復為原告所不爭執，自堪信為實在。則該複保險無效條款既已明文記載於該保險
    契約，且核其文字字義並非艱澀難懂，揆諸前開說明，自構成該保險契約之內容
    。再者，該複保險無效條款係將保險法關於複保險規定明文載於契約，自無違反
    誠信原則，或對消費者顯失公平等情事。準此，要保人施銘順既有上開故意不通
    知複保險之情事，該保險契約應屬無效，殆無疑義。
四、從而，原告依無效之保險契約請求被告給付保險金一千萬元及自八十九年三月十
    日起至清償日止，按年息百分之五計算之利息，洵屬無據，為無理由，應予駁回
    。
五、原告之訴已經駁回，其假執行之聲請已失所附麗，應併駁回之。
據上論結，本件原告之訴為無理由，依民事訴訟法第七十八條、第八十五條第一項，
判決如主文。
中      華      民      國    八十九    年      六      月      八      日
                                      臺灣彰化地方法院民事第二庭
~B法      官  陳正禧
右正本係與原本無異。
如對本判決上訴，須於判決送達後二十日內向本.院提出上訴狀。
~B法院書記官  李  巧
中      華      民      國    八十九    年      六      月      八      日


司法院資訊處製作；財團法人民間司法改革基金會備份。
